臺北高等行政法院判決　　　　　　　　　　　　　　　九十年度訴字第六二四一號
　　　　　　　　　　　　　　　.
　　原　　　告　遠東國際商業銀行股份有限公司
　　代　表　人　甲○○董事長.
　　訴訟代理人　乙○○（會計師）
　　　　　　　　林瑞彬律師
　　被　　　告　財政部台北市國稅局
　　代　表　人　張盛和（局長）
　　訴訟代理人　丙○○
右當事人間因營利事業所得稅事件，原告不服財政部中華民國九十年九月三日台財訴
字第○九○○○三○一九二號訴願決定，提起行政訴訟，本院判決如左：
　　主  文
訴願決定及原處分均撤銷。
訴訟費用由被告負擔。
　　事  實
一、事實概要：原告民國八十七年度營利事業所得稅結算申報，原列報尚未抵繳之扣
    繳稅款新台幣（下同）一九、九八八、七五○元，被告初查以其中三七六、四一
    三元係屬前手利息收入之扣繳稅款，否准抵繳其該年度應納稅額，並相對調增其
    本期出售債券之成本，併計漏報利息收入所屬扣繳稅款一一、四五九元，核定尚
    未抵繳之扣繳稅額為一九、六二三、七九六元。原告就否准抵繳扣繳稅額項目不
    服，申請復查未獲變更，提起訴願亦遭決定駁回，遂提起行政訴訟。
二、兩造聲明：
　(一)原告聲明：原處分、復查決定及訴願決定均撤銷。
　(二)被告聲明：駁回原告之訴。
三、兩造之爭點：扣繳憑單之利息所得人，是否可將前手持有期間利息之扣繳稅額申
    報抵稅或退稅？
  (一)原告主張之理由：
　　1.依財團法人中華民國證券櫃檯買賣中心證券商營業處所買賣有價證券業務規則
      第五十一條：「債券之買賣均採除息交易。其迄給付結算日止賣方應得之利息
      ，由買方併同成交價金支付賣方。‧‧‧」買賣債券於兩兌息期間內購入時必
      須將自上次付息日至成交日間原屬賣方所有之利息併同成交價金支付於賣方，
      於兌息時，再向債券發行人取得全部利息，因此後手（最後持有人）確有依前
      開規定收取全部利息及被扣繳稅款之事實，扣繳稅款為兌息者所有，稅捐稽徵
      機關實無權改變證券主管機關所規定之證券交易規則。
    2.行為時所得稅法第七十一條及第九十九條並無明文規定，扣繳稅款應為所得所
      有者之扣繳稅款，始得以之抵繳所得所有者之應納稅額或申請退稅。原告申報
      扣抵屬前手息相對之扣繳稅款，係因原告購入債券時，即將前手應得之利息作
      為買賣價金之一部分全數支付予前手，再經由申報所得稅時，以上述扣繳稅款
      抵繳其所得稅，藉以收回原代墊款項，不違反「實質課稅原則」。所謂「實質
      課稅原則」並不能補正法定稅捐構成要件之欠缺，否則，即有違法之安定性。
      課稅構成要件並不許透過經濟觀察法而規避其適用，是法律所定課稅構成要件
      及解釋法律之函釋，均不得超過文義解釋或類推解釋。
    3.依財政部六十四年九月四日台財稅第三六四四○號函釋（下稱六十四年函釋）
      ：「債票無論曾否轉讓，均應由付息機構以付息時之持票人為納稅義務人，就
      全部利息一次扣繳所得稅，依法填報扣繳憑單。」既以付息時之持有人為納稅
      義務人，就全部利息依規定扣繳，扣繳之稅款既從兌息人之應收利息中扣繳，
      扣繳之稅款自為兌領利息之納稅義務人所有，依法自應由持票人抵繳應納稅款
      或退稅。再依所得稅法第七十一條第一項但書規定，除短期票券利息所得之扣
      繳稅款不得減除外，前述扣繳稅款自得依同法第九十九條及第一百條之規定，
      憑以抵繳營利事業應納稅額或退還稅額。所有之債券投資人自六十四年函釋發
      佈以來，均依此規定申報並獲核定，本案原經被告於八十六年核定，採相同方
      式全部准予扣抵。稽徵機關與納稅義務人早已循此建立了信賴保護關係，被告
      在未經任何事前宣導即率予改變徵稅方式，變更原核定，使納稅人蒙受重大損
      失，顯有不法。至於買受人應申報之利息收入金額，依財政部七十五年七月十
      六日台財稅第七五四一四一六號函釋（下稱七十五年函釋），營利事業買賣債
      券，利息收入之認定係按債券持有期間依債券面值及利率計算。因是，如債券
      買賣之前手為營利事業，其持有期間依債券票面利率計算之利息所得已計入其
      營利事業所得課稅，因無扣繳憑單抵繳，需全額自行繳納，而後手兌息之營利
      事業就其持有期間申報利息收入，前手及後手申報之債券利息收入之和即等於
      全部兌領利息，並以該全部利息被扣繳稅款抵繳應納稅款或退還，符合所得稅
      法規定。而依被告之新方式認定，持票人於兌息時被扣繳稅款不准全用以抵繳
      或退稅，政府之實際稅收將大於應課徵之稅額，造成重複課稅，而嚴重影響債
      票投資人之合法權益，其適法性顯有瑕疵。財政部為七十五年函釋之規定時並
      未同時廢止六十四年函釋，顯係更一次以積極之行為肯認六十四年函釋之合法
      性，被告復查決定雖稱：「前揭財政部函釋（註：七十五年函釋）雖規定營利
      事業買賣公債，可按持有期間列報利息收入。並未規定營利事業於兩付息日間
      買回公債，按持有期間列報利息收入，即得以全期扣繳稅款抵繳其申報應納稅
      額。」惟納稅義務人以扣繳憑單之扣繳稅額抵繳應納稅額或申請退稅本為所得
      稅法所明定，無須財政部另以函釋核准，納稅義務人依法自得以全期扣繳稅款
      抵繳其申報應納稅額，再者財政部該函釋並未規定，營利事業於兩付息日間買
      賣公債，按持有期間列報利息收入，不得以全期扣繳稅款抵繳其申報應納稅額
      ，原處分顯有違誤。
    4.本件無租稅扣抵權移轉之問題，蓋原告既為法律上有權向債票發行機構請求並
      收取全部利息之人，兌息時依稅法規定按全部兌領利息為扣繳，於稅法規定之
      扣繳憑單上為所得者及納稅義務人，亦即原告係依當時稅法相關規定被扣繳稅
      款，取得扣繳憑單扣抵權利，原告並未與前手為任何移轉公法上租稅扣抵權之
      合意，故復查及訴願決定認事用法顯有違誤。況所謂「公法上租稅扣抵權」為
      何？有何法律規定限制「公法上租稅扣抵權不得移轉」？亦未見被告及訴願決
      定機關陳明，其逕創設「公法上租稅扣抵權不得移轉」之規定，實不符租稅法
      律主義。
  　5.國家租稅法律訂有扣繳制度，係基於便利國庫資金調度及便於課稅而設，然無
      論如何納稅義務人所繳納者為稅款，係兌息時繳納者，並非買進債券時應付賣
      方價款，當非取得債券之成本費用，原處分將扣繳稅款轉列債券之成本費用，
      顯有錯誤。原處分縱認原告扣繳錯誤，所應為者係將扣繳稅款退回，豈有逕將
      所繳稅款列為費用之理，被告原處分違反租稅法律規定。
    6.退萬步言之，依稅捐稽徵法第一條之一規定：「財政部依本法或稅法所發布之
      解釋函令，對於據以申請之案件發生效力，但有利於納稅義務人者，對於尚未
      核課確定之案件適用之。」在債券買賣交易時，原告以附買回交易條件，賣債
      券給個人，個人在債券到期日前，將債券賣回給原告，個人所得相當於利息收
      入之買賣差價，屬於證券交易所得，基於所得稅法第四條之一之規定免稅，不
      必併入綜合所得課稅；而原告只認列到期日前一日或前數日之買回後持有期間
      的利息所得，卻可享用以全期利息為扣繳基礎金額之扣繳稅款。惟依七十五年
      函釋之規定，得以按自己持有期間計算之利息作為申報課稅之所得淨額，係基
      於租稅法律主義，所得享有之權利。事實上，因為這些作法，反映於降低公債
      發行之標售利率之價格，有利於降低政府發行公債之利息成本，係對總體經濟
      有益之租稅措施。因此，如政府執行稅法之政策變更，認為營利事業買賣債券
      ，不得繼續依七十五年函釋所創設之行政先例申報課稅利息所得淨額，此係於
      法律規定外，另行創設新的租稅權利義務，則依上述稅捐稽徵法第一條之一之
      規定，亦僅能對嗣後新發行之債券有其適用，不得溯及適用。
　(二)被告主張之理由：
    1.原告本期申報尚未抵繳之扣繳稅額為一九、九八八、七五Ｏ元。被告初查，以
      原告本期買回已到期債券之價款中屬於前手利息所得之扣繳稅款三七六、四一
      三元，否准認列。併計漏報利息收入所屬扣繳稅款一一、四五九元核定尚未抵
      繳之扣繳稅額為一九、六二三、七九六元。
    2.本件爭點乃未列入申報及核定之所得，納稅義務人不得憑扣繳憑單抵繳其應納
      稅款或申請退還。亦即所得稅之核課原則為有所得才課稅、無所得不課稅，不
      課稅則無扣繳稅額可資扣抵或退還。由此行為時所得稅法第七十一條、第九十
      九條及第一百條，其每一條文均以「納稅義務人」為開頭，及同法第七條第四
      項規定：「本法稱納稅義務人，係指依本法規定，應申報或繳納所得稅之人。
      」又同法第八十九條第一項第二款規定：「利息所得扣繳稅款之納稅義務人為
      取得所得者。」；亦即應將所得申報、繳納所得稅，為承擔納稅義務者，始有
      以扣繳稅額抵繳應納稅款之適用，倘所得未納入，焉有扣繳稅額之抵繳退補？
      又所得稅扣繳制度乃係將稅款於所得發生時，先行按扣繳率扣取繳納國庫，於
      納稅義務人辦理所得稅結算申報時依法申報該所得後，再依相關規定規定，核
      算抵繳或退補。倘未經所得人辦理申報，自無從核算抵繳或退補，此觀諸所得
      稅法第七十一條第二項規定：「中華民國境內居住之個人全年綜合所得總額不
      超過當年度規定免稅額及標準扣除額之合計數者，得免辦結算申報。但申請退
      還扣繳稅款及可扣抵稅額者，仍應辦理申報。」自明。本件原告就其買回債券
      屬前手利息所得部分並未申報，既非為納稅義務人，自無所得稅法規定以扣繳
      稅額抵繳應納稅款之適用。
    3.查依六十四年函釋規定，納稅義務人為中華民國居住之個人或營利事業者，應
      將該項債券利息所得，按扣繳憑單內載給付總額，依法合併當年度所得申報所
      得稅。該扣繳稅額，自得全數依所得稅法第七十一條第一項、第九十九條及第
      一百條規定抵繳應納稅額。惟查本案原告係依七十五年函釋規定，按債券持有
      期間，依債券之面值及利率計算「利息收入」。從而將系爭非屬原告持有期間
      即前手之債券利息收入三、七六四、一三Ｏ元，自本期利息收入項下扣除，未
      申報為本期利息收入，有其簽證會計師八十九年七月二十一日勤稅Ｏ一九號函
      附案資證。上開財政部函釋，雖規定營利事業買賣公債，按債券持有期間列報
      利息收入，惟並未規定營利事業於兩付息日間買回公債「可」按持有期間列報
      利息收入，即得以全期扣繳稅款抵繳其申報應納稅額。本件原告於利息兌領日
      買回公債，兌領之利息及扣繳稅款均為前手所有，本身並無所得，既無需課稅
      ，亦非扣繳稅款之實際納稅義務人，縱扣繳憑單係以原告名義開立，然糸爭前
      手利息扣繳稅款非其負擔及繳納，依相關規定意旨，自不得以之抵繳應納稅款
      或申請退稅。又原告買回債券之全部購買價格為取得債券之成本，不得謂取得
      成本之一部分係得扣抵應納稅額之扣繳稅款，且債券之前手持有人既為實際利
      息所得者，因該項所得而發生之扣繳及納稅義務，依實質課稅原則，自應同屬
      於實際所得之人。況公法上之租稅扣抵權，非得以私經濟交易而移轉。訴稱有
      權將系爭扣繳稅額抵繳應納稅款等情，核無足採。
　　理  由
一、原告八十七年度營利事業所得稅結算申報，原列報尚未抵繳之扣繳稅款一九、九
    八八、七五○元，被告初查以其中三七六、四一三元係屬前手利息收入之扣繳稅
    款，否准抵繳其該年度應納稅額，並相對調增其本期出售債券之成本，併計漏報
    利息收入所屬扣繳稅款一一、四五九元，核定尚未抵繳之扣繳稅額為一九、六二
    三、七九六元，原告就否准抵繳扣繳稅額部分不服，循序提起行政訴訟，起訴意
    旨如事實欄所載。經核原處分及訴願決定無非以系爭扣繳稅款三七六、四一三元
    屬前手利息收入之扣繳稅款，其本身既無該項所得，縱扣繳憑單以原告之名義開
    立，亦非扣繳稅款之實際納稅義務人，依實質課稅原則，自不得以之抵繳應納稅
    額或申請退稅云云，為其論據。
二、惟按「憲法第十九條規定人民有依法律納稅之義務，固係指人民有依據法律所定
    之納稅主體、稅目、稅率、納稅方法及納稅期間等項而負納稅義務之意，然課人
    民以繳納租稅之法律，於適用時，該法律所定之事項若權利義務相關連者，本於
    法律適用之整體性及權利義務之平衡性，當不得任意割裂適用。」業經司法院釋
    字第三八五號解釋在案。又「納稅義務人有左列各類所得者，應由扣繳義務人於
    給付時，依規定之扣繳率或扣繳辦法，扣取稅款，並依第九十二條規定繳納之︰
    一、．．．二、機關、團體、事業或執行業務者所給付之薪資、利息、．．．。
    」為行為時所得稅法第八十八條所明定。故利息所得者，應由扣繳義務人於給付
    時，扣取稅款，並將所扣稅款向國庫繳納；又依同法第七十一條第一項前段、第
    九十九條及第一百條之規定，扣繳稅款於結算申報時當可用以抵繳應納稅額；此
    為義務與權利相互關連之規定，不容割裂適用。另財政部六十四年九月四日台財
    稅第三六四四○號函釋：「主旨：中央政府建設公債甲種債票之利息，應由付息
    機構於付息時，按照所得稅法第八十八條、第八十九條、第九十二條及各類所得
    扣繳率表等規定，扣繳利息所得稅款，並以付息時債票持有人為納稅義務人，向
    稽徵機關填報扣繳憑單，並依同法第九十四條規定，將扣繳憑單填送納稅義務人
    。說明：二、本債票無論曾否轉讓，均應由付息機構，以付息時之持票人為納稅
    義務人（記名式者為最後記名之人）就全部利息一次扣繳所得稅；並根據持票人
    之身分證明，依法填報扣繳憑單。納稅義務人為中華民國居住之個人或營利事業
    ，應將該項利息所得，依法合併當年度所得申報所得稅。」本件原告為系爭債券
    付息時之持票人，因上開財政部六十四年九月四日台財稅第三六四四○號函釋，
    遭強制課以系爭全部利息扣繳稅款之義務，既依法律之形式；而於結算申報時，
    被告竟主張原告雖被扣繳系爭稅款但非實際納稅義務人，否准扣繳稅款抵繳應納
    稅額之權利，反採經濟之事實。對於同一系爭所得，權利義務相關連之事項，而
    為不同認定，並均以不利於原告者為其準據，顯然割裂適用法律，揆諸前開司法
    院第三八五號解釋及說明，即有可議。
三、次按「涉及租稅事項之法律，其解釋應本於租稅法律主義之精神，依各該法律之
    立法目的，衡酌經濟上之意義及實質課稅之公平原則為之。」復經司法院釋字第
    四二○號解釋在案。上開解釋固然肯定實質課稅原則在稅法之適用，但亦闡明在
    適用上仍應嚴守租稅法律主義。又「納稅義務人應於每年二月二十日起至三月底
    止，填具結算申報書，向該管稽徵機關，申報其上一年度內構成綜合所得總額或
    營利事業收入總額之項目及數額，以及有關減免、扣除之事實，並應依其全年應
    納稅額減除暫繳稅額、尚未抵繳之扣繳稅額及可扣抵稅額，計算其應納之結算稅
    額，於申報前自行繳納。但短期票券利息所得之扣繳稅款及營利事業獲配股利總
    額或盈餘總額所含之可扣抵稅額，不得減除。」為行為時所得稅法第七十一條第
    一項所明定。故扣繳之稅款，除所得稅法第七十一條第一項但書所列舉或法律別
    有規定者外，可於結算申報時，抵繳應納稅額。是則本於租稅法律主義之精神，
    扣繳稅款既為公法上明定納稅義務人之租稅抵稅權，除法律別有規定外，自不得
    以實質課稅為由，否准納稅義務人抵繳應納稅額。本件原告為付息時之債票持有
    人，依前開財政部六十四年九月四日台財稅第三六四四○號函謂：「．．．應由
    付息機構於付息時，按照所得稅法第八十八條、第八十九條、第九十二條．．．
    扣繳利息所得稅款，並以付息時債票持有人為『納稅義務人』」，既已肯認原告
    為所得稅法第八十八條之納稅義務人，即非營利事業所得稅查核準則第九十條第
    三款所指「扣繳他人之所得稅款」者。況所得稅法又無除外規定，自應可用以抵
    繳應納稅款；乃被告以實質課稅為由，否定原告為實際納稅義務人，進而否准其
    租稅抵稅權，顯然添加法律所無之限制，違反租稅法律主義，亦非適法。
四、綜上所述，原處分（復查決定）自有可議，訴願決定未予糾正，亦有疏漏。爰將
    原處分及訴願決定併予撤銷，由被告另為適法之處分。
五、據上論結，本件原告之訴為有理由，爰依行政訴訟法第九十八條第三項前段，判
    決如主文。
中　　華　　民　　國　　九十一　　　年　　　八　　　　月　　二十八　　　日
                 臺 北 高 等 行 政 法 院   第 四 庭
                                審 判 長 法  官　鄭 忠 仁
                                         法  官　黃 本 仁
                                         法  官　楊 莉 莉
右為正本係照原本作成。
如不服本判決，應於送達後二十日內，向本院提出上訴狀並表明上訴理由，如於本判
決宣示後送達前提起上訴者，應於判決送達後二十日內補提上訴理由書（須按他造人
數附繕本）。
中　　華　　民　　國　　九十一　　　年　　　八　　　　月　　二十八　　　日
            　　　　　　　 　    　      書記官  黃 舜 民
